【裁判字號】    99,重上,495
【裁判日期】    991228
【裁判案由】    所有權移轉登記等
【裁判全文】
臺灣高等法院民事判決                 99年度重上字第495號
上  訴  人
即被上訴人  翁速旺
訴訟代理人  余鐘柳律師
被 上 訴人
即 上訴 人  趙晏羚
訴訟代理人  林良財律師
複 代 理人  游香瑩律師
上列當事人間所有權移轉登記等事件，兩造對於中華民國99年7
月8日臺灣板橋地方法院99年度訴字第17號第一審判決各自提起
上訴，本院於99年11月30日言詞辯論終結，判決如下：
    主  文
兩造上訴均駁回。
第二審訴訟費用由兩造各自負擔。
原判決當事人欄「被告趙宴羚」之記載，應更正為「被告趙晏羚
」。
    事實及理由
一、上訴人即被上訴人翁速旺（下稱翁速旺）起訴主張：如原判
    決附表所示不動產（下稱系爭不動產）為伊所有，被上訴人
    即上訴人趙晏羚（下稱趙晏羚）為伊配偶之外甥女，伊配偶
    過世後，趙晏羚於民國95年1 月間向伊表示，因駕車至伊住
    處，常找不到車位，希望伊將系爭不動產借名登記至其名下
    ，供其抽取社區車位後，再將系爭不動產過戶返還伊。伊因
    年紀老邁，又見趙晏羚常來探望，乃應其所求。嗣於96年5
    月間伊發現系爭不動產竟遭趙晏羚於95年4 月11日設定登記
    最高限額新臺幣（下同）528 萬元抵押權（下稱系爭抵押權
    ）予安泰商業銀行股份有限公司（下稱安泰銀行）。伊隨即
    質問趙晏羚，趙晏羚表示不會貪圖伊不動產，願返還系爭不
    動產，但礙於系爭不動產為國宅，趙晏羚必須將戶籍遷移至
    系爭不動產滿1年後，方可過戶。趙晏羚便於96年5月10日遷
    籍至系爭不動產，並口頭約定於設籍滿1 年後，即將系爭不
    動產過戶返還予伊（下稱系爭承諾契約）。俟設籍期滿後，
    趙晏羚竟藉口拖延，表示其無力清償系爭抵押權之貸款，經
    多次協商，趙晏羚允諾願將系爭抵押權貸款改貸於自己名下
    其他不動產，並約定於97年8 月29日至代書事務所辦理，詎
    欲共同前往時，趙晏羚竟半途離開，避不見面，伊始知受騙
    ，對趙晏羚提出刑事詐欺告訴，趙晏羚於刑案偵查中表示系
    爭不動產係伊自願贈與，既已引起誤會，願無條件返還，絕
    無詐欺侵占犯意，惟迄不履行。趙晏羚既已允諾將系爭不動
    產過戶返還，伊自得本於系爭承諾契約關係，請求趙晏羚將
    系爭不動產所有權移轉登記予伊。縱伊曾基於贈與法律關係
    ，將系爭不動產所有權移轉登記予趙晏羚，惟贈與契約附有
    趙晏羚應前來照顧伊生活之條件，而趙晏羚於取得系爭不動
    產，設定系爭抵押權貸款後避不見面，顯未盡照顧伊之條件
    ，爰依法撤銷對趙晏羚之贈與，伊亦依不當得利法律關係請
    求趙晏羚返還系爭不動產。另趙晏羚已將系爭不動產設定系
    爭抵押權，自負有塗銷系爭抵押權登記之義務，爰依民法第
    767條規定，請求趙晏羚塗銷系爭抵押權設定登記等語。
二、趙晏羚則以：系爭不動產係翁速旺所贈與，並非借名登記。
    伊是翁速旺配偶妹妹的女兒，平時往來密切，多由伊照顧其
    夫妻。於翁速旺之妻未往生前，翁速旺夫妻即表明願將系爭
    不動產贈與伊，甚至連存摺亦欲交予伊，伊僅接受系爭不動
    產之贈與，並於契約上註明「趙晏羚同意翁速旺夫妻居住至
    百年後，才可將系爭不動產移給買方使用」等語，並基於節
    稅，以買賣方式辦理所有權移轉登記。翁速旺將系爭不動產
    辦妥所有權移轉登記後，反悔要求伊返還，並告知系爭不動
    產為國宅，需設籍滿1 年後方可過戶，要求伊遷籍，伊雖未
    同意，但為安撫翁速旺，仍將戶籍遷入系爭不動產。伊將戶
    籍遷入時，原不知國宅需設籍滿1 年後方能過戶，事後知悉
    考慮戶籍遷入較有彈性，且可預作準備過戶予子女，翁速旺
    亦可居住，不違反雙方約定之贈與條件。雙方協商時，翁速
    旺除要求伊將系爭不動產所有權移轉登記予翁速旺之姪孫翁
    慶勇外，並要求伊還清系爭抵押權之貸款，伊無力清償乃拒
    絕過戶，翁速旺雖曾邀伊至代書事務所辦理過戶，惟伊並未
    應允，況伊主觀上認知，若過戶後銀行會認伊經濟狀況有問
    題，而要求清償貸款，且縱認伊須辦理系爭不動產所有權移
    轉登記，對象亦應為翁速旺而非翁慶勇。翁速旺對伊提出刑
    事告訴後，於偵查中伊僅表示需時間慢慢還清貸款，並未同
    意無條件返還系爭不動產。又伊於設定系爭抵押權時，為系
    爭不動產之合法所有權人，為有權處分，系爭抵押權登記權
    利人為安泰銀行，僅安泰銀行有為塗銷系爭抵押權登記之權
    限，伊無權為之，翁速旺已非系爭不動產所有權人，亦無權
    依民法第767 條規定行使權利，故翁速旺請求塗銷系爭抵押
    權登記，為無理由等語，資為抗辯。
三、原審為翁速旺一部勝訴、一部敗訴之判決，判令趙晏羚應將
    系爭不動產所有權移轉登記予翁速旺，並駁回翁速旺其餘之
    訴。兩造就其敗訴部分各自提起上訴，翁速旺上訴聲明求為
    ：(一)原判決不利於翁速旺部分廢棄。(二)趙晏羚應將系爭不動
    產於95年4月11日以莊登簡字第050950 號所設定予安泰銀行
    之最高限額528 萬元抵押權登記予以塗銷。趙晏羚上訴聲明
    求為：(一)原判決不利於趙晏羚部分廢棄。(二)上開廢棄部分，
    翁速旺在第一審之訴駁回。兩造對於他造之上訴均答辯聲明
    求為駁回上訴。
四、經查：
  (一)系爭不動產所有權原登記於翁速旺名下，嗣於95年3月7日以
    買賣為原因移轉登記予趙晏羚，趙晏羚則於95年4 月11日提
    供系爭不動產予安泰銀行設定最高限額抵押權528 萬元（義
    務人及債務人均為趙晏羚）。
  (二)趙晏羚於96年5月10日將戶籍遷入系爭不動產。
  (三)翁速旺所提出臺北縣政府95年2月3日北府城企字第09500631
    48號函、臺灣板橋地方法院檢察署（下稱板橋地檢署）98年
    度交查字第435號、98年度他字第1718 號詢問筆錄形式為真
    正。
  (四)趙晏羚所提出房地產買賣契約書、建築改良物買賣所有權移
    轉契約書、土地買賣所有權移轉契約書、板橋地檢署98年度
    偵字第32477號不起訴處分書形式為真正。
  (五)原審函詢安泰銀行，經安泰銀行於99年6月1日以（99）安消
    業字第0990001538號函覆略稱：「說明：一經查本案債務人
    趙晏羚（下稱借款人）於95年4月12日向本行申辦房屋貸款2
    筆，金額合計共440萬元整，截至99年5月19日尚餘本金餘額
    為356萬2,419元，期間繳款正常。二依借款人與本行簽署之
    貸款契約書第4 條規定，供擔保不動產所有權移轉予第三人
    ，尚非屬借款人喪失期限利益之事由…」等語。
  上開各情有土地暨建物登記第一類謄本、戶籍謄本、房地產買
  賣契約書、建築改良物買賣所有權移轉契約書、土地買賣所有
  權移轉契約書、板橋地檢署98年度偵字第32477 號不起訴處分
  書、臺北縣政府95年2月3日北府城企字第0950063148號函、安
  泰銀行99年6月1日（99）安消業字第0990001538號函各1 份及
  板橋地檢署98年度交查字第435號、98年度他字第1718 號詢問
  筆錄2份等影本為證（見原審卷第20至24頁、第75至86頁、第9
  1至95頁、第108頁、第137頁、第110至121 頁），並為兩造所
  不爭執（見本院卷第58頁反面），均堪信為真實。
五、翁速旺主張趙晏羚於96年5 月間承諾返還系爭不動產，方將
    戶籍遷入系爭不動產，於遷籍滿1 年後，伊自得本於系爭承
    諾契約，請求趙晏羚將系爭不動產所有權移轉登記予伊等語
    。惟為趙晏羚所否認。經查：
  (一)稽諸：證人翁慶良於99年5月6日原審言詞辯論期日時到庭證
    稱：「（問：當天商談的過程，有無在現場？）當天原告（
    即翁速旺）、被告（即趙晏羚）、我、我太太、我弟弟、還
    有趙美華在現場。我太太與原告都有在旁邊一起談，一年到
    了請把房子過戶給原告，然後把貸款還清，被告說他跟他先
    生還有其他房子及財產，他可以把貸款還清及過戶給原告。
    他說好，我們就約了代書到那邊見面，是之前就有打電話，
    當天又有再打一次，然後我跟原告、我太太、我弟弟開一部
    車到代書那裡，我有跟被告講好是哪個代書在哪裡，之後我
    們到了代書那裡，等了兩三個小時，他們都沒有出現。在兩
    三個小時之內，有打電話給被告跟趙美華，趙美華說他已經
    回宜蘭了，被告始終沒有接電話，之後就避不見面」、「（
    問：請問證人除了這一次以外，一年前你們有沒有見過面？
    ）當時見面情形也是在原告住的地方，原告責問他當時是為
    了方便有車位，怎麼房屋變成是你的，被告說對不起我把房
    子還給你，之後原告有打電話給代書，被告也有打給代書，
    從代書那邊得知房子是國宅，需要先把戶籍遷進來，才可以
    過戶，所以當時有說好被告先把戶籍遷進來貸款慢慢還，一
    年以後完全過戶回來，所以在一年前見面時才遷戶籍的」等
    語（見原審卷第103 頁）。另趙晏羚於板橋地檢署98年度交
    查字第435 號偵查程序時亦陳稱：「告訴人（即翁速旺）要
    我將貸款清償再將房子還他，我們確實要去代書事務所辦理
    過戶，我是跟他說：『目前我沒有那麼多錢，希望能讓我慢
    慢繳。』但是我怕過戶後馬上還錢給銀行，因為我沒有那麼
    多錢，所以我就沒有去事務所了」等語（見原審卷第112 頁
    ）。依一般社會經驗法則判斷，趙晏羚若未於96年5 月間承
    諾將系爭不動產過戶返還予翁速旺，豈有於96年5 月10日先
    將其戶籍遷入系爭不動產，再於遷籍滿1 年後，與翁速旺約
    定前往代書事務所辦理過戶之必要。是趙晏羚所辯伊未曾承
    諾返還系爭不動產所有權予翁速旺乙節，不足採信。
  (二)雖趙晏羚聲請傳訊證人趙美華於99年5月6日原審言詞辯論期
    日到庭證稱：「（問：關於之前在九十六年五月左右…兩造
    間系爭房子事情過程，有無參與？）我有參與，妹妹（即趙
    晏羚）打電話告訴我說原告（即翁速旺）約他到家裡談，叫
    我陪同他去。原告沒有講，叫翁慶良的老婆跟妹妹談，有問
    妹妹房貸要不要清償，如何還清。他們說叫妹妹先過戶，因
    為時間到了，有跟代書聯絡，我們也沒有回答他說好或不好
    ，我們出來就跟妹妹講說我們沒有答應，所以我就說各自回
    家，我自己開車，他也自己開車，我們就走了」等語（見原
    審卷第102 頁反面）。然查：證人趙美華為趙晏羚之姐姐，
    其證詞難免偏坦趙晏羚，且與趙晏羚於上開第435 號刑事偵
    查程序所陳：兩造確要去代書事務所辦理過戶，伊因無錢清
    償貸款，方未前往之供詞相悖，是證人趙美華之證詞尚難盡
    信。況觀諸其證詞，趙美華所參與者僅係兩造97年8 月29日
    之商談過程，並未參與96年5 月間之商談，承前所述，趙晏
    羚於96年5 月間應係基於系爭承諾契約，方有必要將戶籍遷
    入系爭不動產，以便符合國宅設籍1 年方得合法過戶之條件
    ，此與證人趙美華證詞中所稱：「他們說叫妹妹先過戶，因
    為時間到了，有跟代書聯絡」等語相符。縱使趙晏羚於97年
    8 月29日當日未再次表示承諾之意，亦不影響兩造間業已成
    立系爭承諾契約之效力，是趙美華之證詞不足為有利於趙晏
    羚之認定。
  (三)綜此，翁速旺主張趙晏羚於96年5 月間承諾返還系爭不動產
    ，並將戶籍遷入系爭不動產，以待遷籍滿1 年後，將系爭不
    動產所有權移轉登記予伊之事實，應堪採信。是翁速旺依系
    爭承諾契約，請求趙晏羚將系爭不動產所有權移轉登記予伊
    ，為有理由，應予准許。
六、又按訴請塗銷不動產權利登記，因牽涉處分權之有無，自應
    對該項登記有權處分之人為之，方有理由。查：設定系爭抵
    押權登記時，趙晏羚為系爭不動產之合法所有權人，為有權
    處分之人，有土地暨建物登記第一類謄本可參（見原審卷第
    20至23頁），並為兩造所不爭執。而系爭押抵權登記權利人
    為安泰銀行，是有權塗銷系爭押抵權登記之人為安泰銀行，
    並非趙晏羚，縱趙晏羚清償系爭押抵權之貸款，亦僅生得否
    向安泰銀行請求塗銷系爭押抵權登記之問題，並非趙晏羚得
    自行塗銷系爭押抵權登記。故翁速旺本於民法第767 條規定
    ，訴請趙晏羚塗銷系爭押權登記，於法未合，應予駁回。
七、綜上所述，翁速旺本於系爭承諾契約關係，請求趙晏羚移轉
    系爭不動產所有權登記予翁速旺部分，為有理由，應予准許
    ；其請求趙晏羚將系爭不動產於95年4月11日以莊登簡字第0
    50950號所設定予安泰銀行之最高限額528萬元抵押權登記予
    以塗銷部分，則無理由，不應准許。從而，原審就上開應予
    准許部分，所為翁速旺勝訴之判決；就上開應予駁回部分所
    為翁速旺敗訴之判決，均核無違誤。兩造上訴意旨各自指摘
    原判決各該部分不當，求予廢棄改判，均為無理由，應予駁
    回。
八、兩造其餘攻擊、防禦方法及未經援用或進行調查之證據，經
    本院斟酌後，認為均不足以影響本判決之結果，自無予以調
    查或逐一詳予論駁之必要，附此指明。
九、據上論結，本件上訴均為無理由，依民事訴訟法第449條第1
    項、第78條，判決如主文。
中    華    民    國    99    年    12    月    28    日
                      民事第四庭
                        審判長法  官  張劍男
                              法  官  翁昭蓉
                              法  官  陳靜芬
正本係照原本作成。
如不服本判決，應於收受送達後20日內向本院提出上訴書狀，其
未表明上訴理由者，應於提出上訴後20日內向本院補提理由書狀
（均須按他造當事人之人數附繕本）上訴時應提出委任律師或具
有律師資格之人之委任狀；委任有律師資格者，另應附具律師資
格證書及釋明委任人與受任人有民事訴訟法第 466條之1第1項但
書或第 2項（詳附註）所定關係之釋明文書影本。如委任律師提
起上訴者，應一併繳納上訴審裁判費。
中    華    民    國    99    年    12    月    28    日
                              書記官  應瑞霞
附註：
民事訴訟法第466條之1（第1項、第2項）：
對於第二審判決上訴，上訴人應委任律師為訴訟代理人。但上訴
人或其他法定代理人具有律師資格者，不在此限。
上訴人之配偶、三親等內之血親、二親等內之姻親，或上訴人為
法人、中央或地方機關時，其所屬專任人員具有律師資格並經法
院認為適當者，亦得為第三審訴訟代理人。

司法院資訊處製作；財團法人民間司法改革基金會備份。
